臺灣彰化地方法院刑事判決　　　　　　　96年度訴字第1487號
公　訴　人　台灣彰化地方法院檢察署檢察官
被　　　告　乙○○
　　　　　　　　　　（另案於台灣彰化監獄執行中）
指定辯護人　本院公設辯護人丙○○
上列被告因強盜案件，經檢察官提起公訴（96年度偵字第6982號
），本院判決如下：
    主  文
乙○○意圖為自己不法之所有，而搶奪他人之動產，累犯，處有
期徒刑壹年肆月。
    事  實
一、乙○○係甲○○之子，兩人間具有家庭暴力防治法第3條第3
    款之家庭成員關係。乙○○曾因違反毒品危害防制條例案件
    ，經台灣高等法院台中分院以91年度上訴字第1724號案判處
    有期徒刑11月確定，於民國94年2月14日縮刑期滿執行完畢
    。詎仍不知悔改，因缺錢花用，竟基於意圖為自己不法所有
    之犯意，於民國96年7月20日17時35許，在彰化縣員林鎮○
    ○路○段2巷41弄32號住處，趁甲○○彎腰取米不及防備之際
    ，徒手伸入甲○○褲子左口袋中，欲強取甲○○之金錢，而
    甲○○雖及時發覺並即蜷曲身體在地，以雙手壓住口袋防護
    金錢不讓乙○○搶走，惟因氣力不繼，終遭乙○○搶走口袋
    內新台幣（下同）14,300元之現金，乙○○於得手後隨即逃
    逸。嗣經甲○○報警處理，因而查獲。
二、案經甲○○訴由彰化縣警察局員林分局移送台灣彰化地方法
    院檢察署檢察官偵查起訴。
    理  由
一、按被告以外之人於審判外之言詞或書面陳述，除法律有規定
    者外，不得作為證據。被告以外之人於偵查中向檢察官所為
    之陳述，除顯有不可信之情況者外，得為證據。被告以外之
    人於審判外之陳述，雖不符前4條之規定，而經當事人於審
    判程序同意作為證據，法院審酌該言詞陳述或書面陳述作成
    時之情況，認為適當者，亦得為證據。當事人、代理人或辯
    護人於法院調查證據時，知有第159條第1項不得為證據之情
    形，而未於言詞辯論終結前聲明異議者，視為有前項之同意
    。刑事訴訟法第159條第1項、第159條之1第2項、第159條之
    5分別定有明文。證人甲○○於警詢中之陳述，雖屬被告以
    外之人於審判外之言詞陳述，然因被告及辯護人均未於言詞
    辯論終結前聲明異議，本院復審酌該言詞陳述係由證人出於
    自由意識而陳述，並無非法取證之情況，依刑事訴訟法第
    159條之5之規定，認上開證人於警詢之陳述，得採為認定
    本件犯罪事實所憑之證據。另證人甲○○於偵查中向檢察官
    所為證述，雖係被告以外之人於審判外之言詞陳述，為傳聞
    證據，然其於偵查中向檢察官所為證述，業經具結，且本院
    審酌該言詞陳述係出於證人自由意識下所為之陳述，其於偵
    查中之證詞，亦無顯有不可信之情況，依刑事訴訟法第159
    條之1第2項規定，得採為認定本件犯罪事實所憑之證據，合
    先敘明。
二、訊據被告乙○○固坦承於上開時地從其母甲○○褲子口袋中
    取走現金之事實，惟矢口否認有何搶奪犯行，辯稱：伊以為
    該筆金錢是伊車禍受傷之保險金云云。然查，被告於96年7
    月20日強取被害人甲○○褲袋現金前，並未先詢問甲○○該
    筆現金何來一情，業據證人甲○○到庭證述明確，核與被告
    於偵查中所供並不確定甲○○口袋中之現金係保險金等語相
    符，況被告亦明知該保險之受益人係其母甲○○並非伊本人
    ，業據其於本院審理時供稱明確（本院96年10月31日審判筆
    錄），是其所辯以為該筆金錢係保險金云云，顯然無稽，辯
    護人為被告辯護稱被告主觀上並無不法所有之犯意，亦無足
    採。此外，復有照片4張附卷可參。本件事證明確，被告犯
    行洵堪認定。
三、論罪科刑：
（一）按家庭暴力防治法所稱之「家庭暴力」，係指家庭成員間
      實施身體或精神上不法侵害之行為；同法所稱之「家庭暴
      力罪」者，指家庭成員間故意實施家庭暴力行為而成立其
      他法律所規定之犯罪，家庭暴力防治法第2條第1款、第2
      款分別定有明文。被告搶奪其母之行為，已構成家庭暴力
      防治法所規定之家庭成員間實施身體上不法侵害之行為之
      家庭暴力罪。是核被告所為，係犯刑法第325條第1項之搶
      奪罪，同時亦屬家庭暴力防治法第2條第2款之家庭暴力罪
      ，惟因家庭暴力防治法之上開條文並無罰則規定，是以此
      部分犯行應僅依刑法搶奪罪之規定予以論罪科刑，起訴意
      旨漏未斟酌此點，容有未洽，附此敘明。
（二）公訴意旨雖認被告所為係犯刑法第328條第1項之強盜罪嫌
      ，惟按搶奪與強盜雖同具不法得財之意思，然搶奪係乘人
      不備，掠取他人之財物，如施用強暴脅迫，至使不能抗拒
      而取其財物或令其交付者，則為強盜罪，最高法院64年台
      上字第1165號判例可資參照。又按，搶奪罪之性質，係乘
      人不備而掠取之，故須用不法之腕力，自財物所持人支配
      範圍內，移轉於自己之所持，亦有最高法院19年上字第
      533號判例可參。經查，證人甲○○證稱：「我口袋裡面
      有錢，被告有注意到，我家裡放錢，都會被被告找到，我
      想說放在身上比較安全。」、「我在彎腰量米時，被告衝
      過來，手就伸到我的口袋要拿錢，我就身體彎曲趴在地上
      ，兩隻手護住口袋，不讓被告拿，但是力量沒有被告大，
      錢還是被他拿走。（被告究竟有無出手壓住你的身體，不
      讓你反抗？）沒有，他一直伸手要拿我的錢，我雙手護住
      我的口袋。我在彎腰量米時，被告就衝過來要拿我口袋的
      錢，我就蹲下來將錢壓住。他沒有先把我撞倒再拿錢。」
      、「左腳受傷。是因為被被告強壓在地上，左腿被壓在地
      上，在掙扎中造成的。」等語（本院96年10月31日審判筆
      錄），核與被告於本院訊問時所述情節相符，足見被告因
      見被害人身上有錢，趁被害人彎腰猝不及防之際，衝過來
      欲搶奪其身上金錢，並未先撞倒被害人，而係被害人趁勢
      蹲下欲護住口袋內現金，因被告欲強取被害人口袋內金錢
      ，被害人護住該筆金錢不讓被告取得，於兩人相持不下時
      致被害人左腳受傷淤血。顯見本件被告係利用被害人不備
      ，出其不意，遽然強加奪取其口袋內金錢，被害人仍能抗
      拒不讓被告取得口袋內現金，被告所施強制力尚未至使甲
      ○○身體上或精神上處於不能抗拒之狀態，而強盜罪之所
      謂「不能抗拒」，係指行為人所為之強暴、脅迫等不法行
      為，就當時之具體事實，予以客觀之判斷，足使被害人身
      體上或精神上達於不能或顯難抗拒之程度而言，業如前述
      ，是被告所為應係搶奪而非強盜。而刑事訴訟法第300條
      所謂「同一性」，應以侵害性行為之內容是否雷同，犯罪
      構成要件是否具有共通性為準，若二罪名之構成要件具有
      相當程度之吻合而無罪質之差異時，即可謂具有同一性。
      被告前揭搶奪犯行，與公訴人所述犯罪事實，俱以不法手
      段強取財物，除被害人主觀上是否因而陷於不能抗拒外，
      其客觀構成要件之主要事實雷同，二罪復同以為自己或第
      三人不法之所有為主觀要件，同以他人之財物為客體，同
      為侵害財產法益之犯罪，罪質尚無差異，應認為均具有同
      一性，檢察官起訴意旨認被告前開犯行，應依刑法第328
      條第1項之強盜罪嫌處斷，容有未洽，業如前述，惟二者
      之起訴事實基本社會事實既屬相同，本院自得依法變更起
      訴法條。
（三）被告有如事實欄所載之犯罪科刑執行情形，有台灣高等法
      院被告前案紀錄表在卷可按，其受有期徒刑之執行完畢後
      ，5年以內故意再犯本件有期徒刑以上之罪，為累犯，依
      刑法第47條第1項之規定加重其刑。爰審酌被告前有搶奪
      、施用毒品前科，素行不佳，本件係對其母搶奪，犯後矢
      口否認，飾詞卸責，顯無悔意，惡性非輕等一切情狀，量
      處如主文所示之刑。
據上論斷，依刑事訴訟法第299條第1項前段、第300條，刑法第
325條第1項、第47條第1項，判決如主文。
本案經檢察官蔡明達到庭執行職務
中　　華　　民　　國　　96　　年　　11　　月　　16　　日
                  刑事第六庭    審判長法官  王義閔
                                法      官  鄭舜元
                                法      官  林欣苑
以上正本證明與原本無異。
如不服本判決，應於判決送達後10日內，向本院提出上訴書狀，
上訴書狀應「敘述具體上訴理由」，並按他造當事人之人數附繕
本。「切勿逕送上級法院」。
告訴人或被害人對於判決如有不服具備理由請求檢察官上訴者，
其上訴期間之計算係以檢察官收受判決正本之日期為準。
中　　華　　民　　國　　96　　年　　11　　月　　16　　日
                                書  記  官  楊筱惠
附錄本案論罪科刑法條全文：
中華民國刑法第325條
（普通搶奪罪）
意圖為自己或第三人不法之所有，而搶奪他人之動產者，處6月
以上5年以下有期徒刑。
因而致人於死者，處無期徒刑或7年以上有期徒刑，致重傷者，
處3年以上10年以下有期徒刑。
第1項之未遂犯罰之。
